【裁判字號】    97,抗,471
【裁判日期】    970331
【裁判案由】    訴訟救助
【裁判全文】
臺灣高等法院民事裁定                   97年度抗字第471號
抗  告  人  甲○○
上列抗告人因與相對人台灣鐵路管理局間訴訟救助事件，對於中
華民國97年1月30日臺灣臺北地方法院97年度救字第29號所為裁
定提起抗告，本院裁定如下：
    主  文
原裁定廢棄。
    理  由
一、抗告意旨略以：伊確實無資力支出本件訴訟費用，惟原法院
    僅以伊有存款即非無資力為由，率爾裁定駁回伊訴訟救助之
    聲請，顯屬違誤，求予將原裁定廢棄云云。
二、按當事人無資力支出訴訟費用者，法院應依聲請，以裁定准
    予訴訟救助；但顯無勝訴之望者，不在此限。聲請訴訟救助
    應向受訴法院為之。民事訴訟法第107條第1項、第109條第1
    項前段定有明文。又所謂「顯無勝訴之望者」，係指聲請訴
    訟救助之當事人所提起之訴或上訴，依其主張之事實於法律
    上本無獲得勝訴之望；或其起訴或上訴為不合法之情形而言
    （最高法院75年度台抗字第227號、87年度台抗字第660號裁
    定意旨參照）。經查：
(一)、原法院以調閱抗告人稅務電子閘門財產所得資料所示，抗告
    人於民國（下同）95年度領有臺灣郵政股份有限公司淡水竹
    圍郵局利息所得新台幣（下同）3,632元、台灣銀行股份有
    限公司館前分公司利息所得4,876元（合計8,508元），如以
    該年度前開郵局及銀行之年息1.5％計算，其本金存款金額
    應有56萬元以上（見原法院卷第6頁），並非無資力為由，
    裁定駁回抗告人本件訴訟救助之聲請，固非無見。但抗告人
    提起本件國家賠償訴訟，請求相對人賠償其損害額計9000億
    2000元，應繳納裁判費為705萬2077元（見補字卷第12頁）
    ，則抗告人於95年度縱有前開存款，惟其係於97年1月2日提
    起本件國家賠償訴訟，且提出96年10月29日里長所開立之清
    寒證明書，以釋明其96年度並無工作及收入，則其於提起本
    訴是否仍屬有資力支出本件訴訟費用，實非無疑。
(二)、又依國家賠償法請求損害賠償，應先以書面向賠償義務機關
    請求之。賠償義務機關對於前項請求，應即與請求權人協議
    。賠償義務機關自請求權人提出請求之日起，逾30日不開始
    協議，或自開始協議之日起60日協議不成立時，請求權人得
    提起損害賠償之訴，此觀國家賠償法第10條、第11條之規定
    自明。是以，「協議」乃為訴請國家賠償之先行程序，違反
    者，其訴自難認為合法（最高法院95年度台上字第1673號判
    決意旨參照）。
(三)、本件抗告人以相對人對其應負國家賠償責任為由，而提起本
    件國家賠償訴訟（見原法院97年度補字第43號卷〈下稱補字
    卷〉第2頁起訴狀），惟抗告人雖檢附交通部台灣鐵路局台
    北運務段民國96年10月17日北運段業字第0960005265號書函
    （見補字卷第6頁），以資證明其曾向賠償義務機關（即相
    對人）請求協議乙節。然遭相對人（即賠償義務機關）以抗
    告人申請協議書字跡過於潦草，無法判讀陳述內容為由，予
    以退回該申請書，則相對人（即賠償義務機關）退回抗告人
    之申請協議書，究竟係對抗告人之請求協議，逾30日不開始
    協議；抑或是協議不成立之意？甚或本件根本未進行協議先
    行程序？因涉及抗告人提起本件國家賠償訴訟之合法要件（
    即本訴「是否顯無勝訴之望」），容有待原法院加以究明之
    必要。
(四)、依上說明，訴訟救助須以當事人無資力支出訴訟費用及非顯
    無勝訴之望為要件（民事訴訟法第107條第1項參照），而原
    法院未予查明，即逕以抗告人於95年度有存款為由，裁定駁
    回其本件訴訟救助之聲請，於法自有未洽。從而，抗告意旨
    指摘原裁定不當，求予廢棄，為有理由。爰由本院將原裁定
    廢棄，發回原法院另為適當之裁判。
三、據上論結，本件抗告為有理由，裁定如主文。
中    華    民    國    97    年    3     月    31    日
                    民事第十三庭
                        審判長法  官  黃嘉烈
                              法  官  吳燁山
                              法  官  楊絮雲
正本係照原本作成。
本裁定除以適用法規顯有錯誤為理由，並經本院許可外，不得再
抗告。如提起再抗告，應於收受後10日內委任律師為代理人向本
院提出再抗告狀。並繳納再抗告費新台幣１千元。
中    華    民    國    97    年    4     月    2     日
                              書記官  鄭淑昀


司法院資訊處製作；財團法人民間司法改革基金會備份。
